【裁判字號】    93,重上,507
【裁判日期】    950227
【裁判案由】    侵權行為損害賠償等
【裁判全文】
臺灣高等法院民事判決                 93年度重上字第507號
上  訴  人  甲○○
訴訟代理人  陳明良律師
被 上 訴人  乙○○
上列當事人間請求侵權行為損害賠償事件，上訴人對於中華民國
93年7月27日臺灣臺北地方法院92年度重訴字第1332 號第一審判
決提起上訴，本院於95年2月14日言詞辯論終結，判決如下：
    主  文
原判決廢棄。
被上訴人應給付上訴人新台幣捌佰捌拾玖萬陸仟壹佰肆拾陸元及
自民國九十年八月七日起至清償日止按年息百分之五計算之利息
。
第一、二審訴訟費用由被上訴人負擔。
本判決第二項於上訴人以新台幣佰玖拾柒萬元供擔保後得假執
行，但被上訴人如以新台幣捌佰捌拾玖萬陸仟壹佰肆拾陸元為上
訴人預供擔保得免為假執行。
    事實及理由
一、本件被上訴人經合法通知未於最後言詞辯論期日到場，核無
    民事訴訟法第386 條所列各款情形，爰依上訴人之聲請，由
    其一造辯論而為判決。
二、上訴人起訴主張：被上訴人於民國（下同）85年6 月間稱其
    操作股票買賣能獲得可觀之利益，伊可將股金交由被上訴人
    以其名義代伊下單買賣股票，每筆交易均按政府及證券商規
    定扣繳證券交易稅及證券商手續費，並稱其可代為融資買賣
    股票，僅些微之出資即可買得加成之股票及利潤，伊不知有
    詐，陸續交付款項予被上訴人，扣除嗣被上訴人返還部分，
    共交付被上訴人新台幣（下同）8,896,146 元，供被上訴人
    以其名義代為買賣股票，嗣被上訴人於87 年8月10日通知擬
    於同年月31日賣出所有股票，87年9 月間又稱伊所委託其買
    受之股票均已賣出，結算結果扣除證交稅、手續費後，伊尚
    欠其近3000萬元，惟被上訴人經伊請求均未能提出代伊買賣
    股票之交割單或其他資料供核對，卻將伊簽發用以擔保被上
    訴人為伊買入股票所墊款項之清償之二紙本票聲請法院准予
    強制執行，嗣伊發現被上訴人以同樣手法詐騙其他被害人，
    並經臺灣臺北地方法院檢察署提起公訴，伊始知受騙並向檢
    察官提出告訴，經檢察官將此部分併前案審理，且經臺灣臺
    北地方法院以88年度訴字第804 號判決，以被上訴人確未為
    上訴人等買受股票，判決被上訴人有罪在案等情，爰依侵權
    行為法律關係，求為命被上訴人給付8,896,146 元，及自起
    訴狀繕本送達翌日起至清償日止按年息百分之五計付利息之
    判決。
三、被上訴人則以：上訴人自86年3月11日起至87年8月31日止，
    至伊設於峨眉街36號2 樓之股票即時系統看盤，並借用伊及
    伊指定之帳戶買賣股票，股票之買賣均依上訴人指示為之，
    且上訴人均於當日出具買賣股票明細交伊，並由會計作成對
    帳明細表，伊並無損害上訴人之權益，上訴人於87年3月9日
    簽「債務說明及協議事項書」，記載截至87年3月4日止扣除
    被上訴人之投資金額後，上訴人尚欠伊11,121,307元，其數
    額核與上訴人之記帳資料第125 頁所載相符，且多年以來，
    上訴人就此從未異議或撤銷，足證為真。伊確有依上訴人之
    指示買賣股票，上訴人指稱被上訴人所提出之交易資料僅有
    二筆相符，並非屬實等語，資為抗辯。
四、原審駁回上訴人之訴，上訴人不服，提起上訴，其上訴聲明
    為：(一)原判決廢棄。(二)被上訴人應給付上訴人8,896,146 元
    ，及自起訴狀繕本送達翌日起至清償日止按年息百分之五計
    算之利息。(三)願供擔保，請准宣告假執行。
    (四)訴訟費用由被上訴人負擔。被上訴人答辯聲明為：(一)上訴
    駁回。(二)第二審訴訟費用由上訴人負擔。(三)如受不利判決願
    供擔保請准宣告免為假執行。
五、本件經依民事訴訟法第463條、第270條之1 第1項第3款規定
    ，整理並協議兩造不爭執事項議簡化爭點為：
（一）兩造不爭執事項：
  １、上訴人因被上訴人向其表示可在台北市○○街36 號2樓看
      盤，並借用被上訴人股票帳戶從事股票現股及及融資融卷
      買賣，每筆交易則按政府及證券商規定扣繳證券交易稅及
      證商手續費，上訴人因而自民國85年間起至87年間止陸續
      款項予被上訴人，扣除嗣被上訴人返還部分，被上訴人共
      自上訴人取得8,896,146元。
  ２、兩造於87年3月9日簽立「債務說明及協議事項」，載明「
      甲○○先生因投資股票，至民國87年3月4日止，扣除甲○
      ○本人之投資金額，尚欠本人乙○○11,121,307元正，無
      誤。故而本人特要求甲○○開立相同金額之本票及支票抵
      押，並於87年8 月31日前結帳償還。因甲○○尚有股票，
      波動大，故而於87年8 月31日前賣出所有持股結清，以當
      時的數字金額為準，不得異議。另協議說明：期間股票不
      得參加除權，不得異議。」。
  ３、被上訴人嗣持上訴人於86年10月11日所交付面額共新台幣
      1,150 萬元之本票聲請原法院准予強制執行裁定，經原法
      院以88 年度票字25824號本票裁定准予強制執行。
  ４、嗣上訴人得知當時與一同在被上訴人處買賣股票之林國成
      、陳星如等人，以被上訴人並未實際為其買賣股票，提出
      告訴，並經臺灣臺北地方法院檢察官提起公訴，上訴人乃
      亦對被上訴人提出告訴，經臺灣臺北地方法院檢察署以上
      訴人所訴與前案為裁判上一罪，併送原法院刑事原審理，
      並經原法院刑事庭以88年度訴字第804 號刑事判決，以被
      上訴人行使變造私文書，足以生損害於公眾及他人，判處
      有期徒刑8月，被上訴人提起上訴，經本院刑事庭以92 年
      度上訴字第2188號撤銷原判決，改判被上訴人無罪。上訴
      人提起上訴，經最高法院以93年度台上字第4976號廢棄發
      回，現由本院刑事庭以93年度上更(一)字第607號審理中。
（二）兩造之爭點：
  １、被上訴人有無確實為上訴人下單買賣股票？
六、本院依整理並協議簡化爭點，斟酌全辯論意旨及調查證據之
    結果所為之判斷如下：
（一）被上訴人雖抗辯，雙方係依兩造「協議規則」、「臨時規
      定」及「特別說明」，進行股票之買賣，由上訴人看電腦
      上股票行情告知要買的股票，由其幫忙下單，價格及數量
      都是上訴人決定的，其確實有代上訴人下單買賣股票云云
      。惟查被上訴人所提「臨時規定」上雖載「86年5月5日公
      布於峨嵋街36號公告欄一個月」，惟為上訴人所否認，且
      其為被上訴人單方面書寫之文字，既未經上訴人簽名確認
      ，被上訴人又未能證明確已公布週知並經上訴人同意，難
      認「臨時規定」為兩造約定買賣股票之方式。而被上訴人
      所提「特別說明」上雖有上訴人及其他一起於該處買賣股
      票者之簽名，其上並有「個人與號子的買賣成交單、交
      割單、每月的對帳單，本人碧和負責保留一個月供核帳。
      超過時間即無需負任何責任」之記載，惟上訴人及其他同
      於該處買賣股票之人係簽名於項之後，而上開之文字
      則係記載於上訴人等人簽名上方之空位上，核與一般文書
      均依序整行書寫，簽署者則於文書最後簽名之書寫方式及
      習慣不符（參見本院卷一第57頁），參諸被上訴人於原法
      院88年度訴字第804 號刑事案件審理時提出之「特別說明
      」（見本院卷一第168 頁），較之其於本院提出者，於起
      首處多了三行文字，被上訴人顯有於昔日文書上加添文字
      之行為，上訴人主張上開之文字應係在上訴人等人簽名
      之後所為之添加，上開之文字非兩造合意之內容，應屬
      非虛，故亦難認雙方有以之內容為股票買賣方式之合意
      。
（二）被上訴人雖抗辯其確有代被上訴人下單買賣股票，惟其先
      則稱買賣股票之價格與數量均由上訴人決定，有幾個人同
      時要買同一支股票時，會把數量加總起來一起下單，但就
      每個人願意買進之價格不同時如何處理之問題，則回答「
      我們有默契，都是用市價買，也就是以漲停掛進，跌停掛
      出」，對於股票買賣價格之決定，所述已有不同（見本院
      卷二第210頁）。且對於共同買進價格不同時，如何分配
      每人買進之價格時，亦無法為明確之回答，僅泛言以回報
      的順序來記成交。惟多人共於一處從事股票買賣，因互相
      交換心得消息，而同時買進或賣出同檔股票之情形，應屬
      常見，若被上訴人確有為上訴人等多人下單買賣股票，對
      於此種情形之處理，應早有確定明白之處理方式，不致無
      法為明確之回答。且其既稱每天都用很多券商的帳戶作交
      易，又稱每天的買賣成交報告書由上訴人等人自己去券商
      櫃台核對，則上訴人等人既非交易帳戶之所有人，如何得
      與券商核對成交情形？縱得向卷商取得買賣資料，在有多
      數人一起下單，且同檔股票有多筆交易之情形下，如何確
      定哪一筆交易屬於何人，及個人所買賣的股票是在哪一筆
      交易中成交，而得與券商完成核對？且依被上訴人所述，
      上訴人等人豈非每天均需奔波於多處券商之間核對交易情
      形？參諸被上訴人於本件陳稱在其處所操作買賣股票之人
      之操作方式都一樣（見本院卷二第198頁），然其於另案
      卻陳稱下單後均以電腦行情下一檔所跳出之行情為成交價
      ，有本院93年度上易第526 號判決影本在卷可稽（見本院
      卷一第214至220頁），前後所述者迥不相同。被上訴人是
      否有為上訴人下單買賣股票，顯非無疑。
（三）被上訴人雖提出其以於各券商相關買賣交易明細表（見外
      放證物）與上訴人買賣股票之記錄帳冊（見原審卷一第16
      8頁至319頁）所為之核對結果（見原審卷二第128至第162
      頁、第181頁至204頁），主張其確有為上訴人下單買賣股
      票云云，惟上訴人經將被上訴人於券商交易明細表上以螢
      光筆標示並註記上訴人帳冊頁碼主張為上訴人交易部分，
      與上訴人之帳冊內容逐筆比對結果，僅87年4月20日1筆以
      21.5元買進50張「華紙」之交易，及87年5月5日1筆以188
      元買進20張「錸德科技」之交易相同，其餘部分或全無該
      項交易，或價格、數量不同，已據上訴人陳明在卷（見原
      審卷二第215至228頁）。本院再將被上訴人上開主張其為
      上訴人下單部分與上訴人之帳冊內容逐筆詳為比對結果，
      上訴人之帳冊內共記載買進筆數為1,219 筆，賣出筆數為
      1,199 筆，而被上訴人主張為上訴人下單買賣股票之交易
      僅買進51筆、賣出42筆，且其中買賣單價及數量均相同者
      ，僅有二筆（詳見附表），實難認被上訴人有為上訴人下
      單買賣股票之事實。而當時擔任被上訴人會計之證人李芳
      玲於91年11月12日原法院刑事庭88年度訴字第804 號偽造
      文書等案件審判期日亦證稱：被上訴人實際有無下單不知
      道等情（見上開原法院刑事卷四第41頁、本院卷一第50頁
      ）。被上訴人稱其有為上訴人以電話下單買賣股票云云，
      顯非實在。被上訴人未為上訴人實際下單買賣股票，卻仍
      按筆向上訴人加算證卷交易稅及手續費，有其所扣證券商
      手續費及證券交易稅計算表在卷可稽（見原審卷一第89頁
      ），上訴人稱其受被上訴人詐欺，應可採信。至被上訴人
      雖以自己或其妻或他人名義買入或賣出某些股票，惟與上
      訴人指定買賣之股票並不相符，已如前述，此或係被上訴
      人自己之投資行為，或為製造其確有買入、賣出股票之假
      象，使被上訴人等誤信受騙，故尚不得以此做為其未詐欺
      上訴人之有利證據。上訴人主張被上訴人向其詐取金錢，
      實際上並未代其購買股票，應可採信。
七，按因故意或過失，不法侵害他人之權利者，負損害賠償責任
    。故意以背於善良風俗之方法，加損害於他人者亦同，民法
    第184條第1項定有明文。本件被上訴人以提供證券帳戶供上
    訴人買賣股票，並代為下單逐日記帳為由，詐騙上訴人，使
    其交付款項，然實際並未替上訴人下單買賣股票，卻仍按筆
    向上訴人加算證卷交易稅及手續費，顯係以故意詐騙手法，
    使上訴人陷於錯誤而交付金錢，侵害上訴人權利，上訴人稱
    被上訴人並無實際為其下單買賣股票，其因受被上訴人詐騙
    而交付金錢予被上訴人，並因此受有同額之損害，應可信取
    ，其主張被上訴人應負侵權行為損害賠償責任，賠償其因此
    交付金錢所受之受損害，亦屬可採。而扣除被上訴人已交還
    部分，上訴人實際交付被上訴人之金額為8,996,146 元，有
    上訴人所陳報之計算在卷可稽（見本院卷一第110頁至112頁
    ），並為被上訴人所不爭（見本院卷二第197 頁）。從而，
    上訴人本於侵權行為之法律關係，請求被上訴人給付
    8,996,146 元，及自起訴狀繕本送達翌日（即90年8 月7日）
    起至清償日止按年息百分之五計算之利息，為有理由，應予
    准許。兩造陳明願供擔保請准宣告假執行及免為假執行，核
    無不合，爰酌定相當擔保金額准許之。原審為上訴人敗訴之
    判決，並駁回上訴人假執行之聲請，尚有未洽。上訴意旨指
    摘原判決不當，求予廢棄改判，為有理由。爰由本院予以廢
    棄改判，如主文第二項所示。
八、本件事證已臻明確，兩造其餘之攻擊防禦方法及所提之證據
    ，經審酌後認均無礙判決之結果，爰不予一一論述。
九、據上論結，本件上訴為有理由，依民事訴訟法第450 條、第
    78條、第463條、第390條第2項、第392條第2項、第385條第
    1 項前段，判決如主文。
中    華    民    國    95    年    2     月    27    日
                  民事第三庭  審判長法  官  林敬修
                                    法  官  藍文祥
                                    法  官  張靜女
正本係照原本作成。
如不服本判決，應於收受送達後20日內向本院提出上訴書狀，其
未表明上訴理由者，應於提出上訴後20日內向本院補提理由書狀
（均須按他造當事人之人數附繕本）上訴時應提出委任律師或具
有律師資格之人之委任狀；委任有律師資格者，另應附具律師資
格證書及釋明委任人與受任人有民事訴訟法第466條之一第一項
但書或第二項（詳附註）所定關係之釋明文書影本。
中    華    民    國    95    年    3     月    2     日
                                     書記官  廖麗蓮
附註：
民事訴訟法第四百六十六條之一（第一項、第二項）：
對於第二審判決上訴，上訴人應委任律師為訴訟代理人。但上訴
人或其他法定代理人具有律師資格者，不在此限。
上訴人之配偶、三親等內之血親、二親等內之姻親，或上訴人為
法人、中央或地方機關時，其所屬專任人員具有律師資格並經法
院認為適當者，亦得為第三審訴訟代理人。


司法院資訊處製作；財團法人民間司法改革基金會備份。
